臺灣高等法院臺中分院民事判決
109年度上易字第498號
上訴人    即
變更之訴被告  蘇惠萍
訴訟代理人    王朝璋律師
被上訴人  即
變更之訴原告  天丞科技股份有限公司

法定代理人    黃國昌
訴訟代理人    杜冠民律師
上列當事人間返還出資額事件，上訴人對於民國109年7月6日臺
灣苗栗地方法院109年度訴字第2號第一審判決提起上訴，被上訴
人為訴之變更，本院於110年10月6日言詞辯論終結，判決如下：
    主  文
上訴人應將晶采國際貿易有限公司章程中，關於上訴人出資額新
台幣100萬元之股東登記，變更為被上訴人名義。
變更之訴訴訟費用由上訴人負擔。
    事實及理由
壹、程序方面 
    按第二審訴之變更或追加，非經他造同意，不得為之。但請
    求之基礎事實同一者，不在此限，民事訴訟法第446條、第2
    55條第1項第2款定有明文。本件被上訴人起訴時原聲明上訴
    人應將晶采國際貿易有限公司（下稱晶采公司）登記為上訴
    人之出資額新台幣（下同）100萬元移轉登記予被上訴人，
    並偕同被上訴人向經濟部中部辦公室辦理出資額變更登記。
    嗣於本院變更聲明為上訴人應將晶采公司章程中關於上訴人
    為股東及出資100萬元之記載，變更股東為被上訴人及出資1
    00萬元（本院卷二81頁）。被上訴人所為核屬訴之變更，其
    變更前後請求之基礎事實同一，依前開規定，應予准許。
貳、實體方面 　　
一、被上訴人主張：被上訴人負責人甲○○為上訴人之配偶，被上
    訴人因與廠商業務往來所需，於民國97年間出資設立晶采公
    司，並商請上訴人掛名擔任晶采公司負責人。晶采公司原始
    資本額25萬元係由被上訴人出資，並於97年5月21日10時9分
    自被上訴人設於第一商銀竹南分行帳號00000000000帳戶（
    下稱被上訴人第一商銀帳戶）提領25萬元，再由晶采公司籌
    備處於同日10時39分以現金存入設於彰化商銀竹南分行帳號
    00000000000000帳戶（下稱晶采公司彰化商銀帳戶）。嗣晶
    采公司於100年1月19日增資75萬元，亦係由被上訴人設於臺
    灣銀行竹南分行帳號00000000000帳戶（下稱被上訴人臺灣
    銀行帳戶），匯款75萬元至被上訴人第一商銀行帳戶，再由
    被上訴人第一商銀帳戶匯入晶采公司彰化商銀行帳戶。晶采
    公司自設立以來，公司日常營運、財務、稅務、人事、名下
    資產文件之持有，均由甲○○行使與處理，上訴人幾無出現於
    晶采公司，上訴人名下所登記之晶采公司出資額100萬元，
    乃被上訴人借名登記在上訴人名下等情，爰依民法第549條
    第1項規定以起訴狀繕本之送達做為對上訴人終止借名登記
    契約之意思表示，並依民法第179條規定請求上訴人將晶采
    公司章程中關於上訴人為股東及出資100萬元之記載，變更
    股東為被上訴人及出資100萬元。
二、上訴人抗辯：否認兩造間就晶采公司登記出資額成立借名登
    記關係，晶采公司設立時之資本額25萬元及事後增資之75萬
    元，均由上訴人出資，上訴人對於晶采公司營運狀況甚為了
    解，且實際參與公司經營、管理，並持有公司必要文件正本
    ，被上訴人並未提出兩造間達成借名登記契約意思合致之證
    據，其主張為無理由云云。
三、原審為上訴人敗訴之判決，上訴人不服，提起上訴。並上訴
    聲明：㈠原判決廢棄。㈡被上訴人在第一審之訴駁回。被上訴
    人則答辯聲明：上訴駁回，並於本院變更訴之聲明為：上訴
    人應將晶采公司章程中關於上訴人為股東及出資100萬元之
    記載，變更股東為被上訴人及出資100萬元。
四、兩造不爭執事項
（一）上訴人與甲○○於94年3月12日結婚，育有3名未成年子女，
      婚姻關係現仍存續中。
（二）晶采公司籌備處於97年5月21日在彰化商銀設立帳戶，並
      於同日10時39分以現金存入25萬元。晶采公司於97年6月4
      日核准設立登記，資本額為25萬元，負責人登記為上訴人
      ，公司登記地址為苗栗縣○○鎮○○路000巷000弄00號3樓。
      嗣於102年6月19日變更公司地址為苗栗縣○○鎮○○街000巷0
      號3樓。
（三）晶采公司於100年1月19日增資75萬元，晶采公司彰化商銀
      行帳戶於100年1月12日12時43分有75萬元匯入，並於註記
      欄記載「乙○○」。
（四）被上訴人於104年5月1日向晶采公司承租門牌號碼苗栗縣○
      ○鎮○○里0鄰00號之3建物，租期為104年5月1日至114年4月
      30日，租金每月3萬5000元。
（五）被上訴人第一商銀帳戶於97年5月21日10時9分提領25萬元
      。
（六）被上訴人於100年1月11日以其臺灣銀行帳戶匯款75萬元至
      其第一商銀帳戶，再由第一商銀帳戶匯款75萬元至晶采公
      司彰化商銀帳戶。
（七）被上訴人資本總額為4000萬元，上訴人持有171萬5000股
      ，甲○○持有228萬5000股。
五、本院之判斷：
　　被上訴人主張晶采公司資本總額100萬元全數由伊獨自出資
    ，僅借用上訴人名義登記，兩造間成立借名登記契約，伊已
    合法終止該借名登記關係，自得依不當得利之法律關係，請
    求上訴人將晶采公司章程中，關於上訴人出資額100萬元之
    股東登記，變更為被上訴人名義等情，為上訴人所否認，並
    以前詞置辯。是本件兩造之爭點應在於：晶采公司章程所登
    記之資本額100萬元，究竟為上訴人或被上訴人所出資？被
    上訴人請求上訴人將晶采公司章程中，關於上訴人出資額10
    0萬元之股東登記，變更為被上訴人名義，有無理由？
（一）晶采公司之原始資本額25萬元及增資額75萬元，合計100
      萬元之資本總額，全數由被上訴人出資：
   1、晶采公司籌備處於97年5月21日上午10時39分在彰化商銀
      設立帳戶，並同時存入現金25萬元。而被上訴人於同日上
      午10時9分自其第一商銀帳戶提領現金25萬元，且晶采公
      司設立後，隨即於同年6月17日、6月20日將其彰化商銀帳
      戶內之5萬0017元、19萬9983元，共25萬元，匯入甲○○設
      於中國信託銀行帳號000000000000帳戶等情，有存款餘額
      證明書、交易明細、彰化商銀交易明細查詢可稽（原審卷
      30、37、297頁）。由被上訴人於晶采公司開戶存入資本
      額25萬元之同一天稍早，即先行提領25萬元現金，晶采公
      司設立後，旋即匯還甲○○25萬元，足見被上訴人主張晶采
      公司設立時之原始資本額25萬元係由其出資，與事實相符
      ，堪以採信。
  ２、晶采公司於100年1月19日增資75萬元，該增資款75萬元係
      由被上訴人先於同年月11日以其臺灣銀行帳戶匯入其第一
      商銀帳戶，再於同年月12日由被上訴人第一商銀帳戶匯入
      晶采公司彰化商銀帳戶等情，有交易明細、第一商銀存摺
      內頁、取款憑條、匯款單、第一商銀109年4月22日函可憑
      （原審卷47、333-337、369頁），且為上訴人所不爭執（
      本院卷一62頁），足見晶采公司增資額75萬元亦係由被上
      訴人出資。上訴人雖抗辯該75萬元乃被上訴人要給上訴人
      的錢云云，然為被上訴人所否認，上訴人就此並未舉證以
      實其說，所辯即非可採。
　 3、依前開說明，晶采公司章程所登記之上訴人出資額100萬
      元，實際上均係由被上訴人出資甚明。
（二）晶采公司實際上係由甲○○經營、管理，上訴人僅掛名擔任
      負責人：
   1、證人即負責處理晶采公司會計、出貨業務之張秀菱於原審
      證稱：我從99年起任職於天丞公司到現在，天丞公司、晶
      采公司的會計業務及出貨都是我在處理。晶采公司是甲○○
      的公司，晶采公司的事情都是甲○○在處理，他會指示我們
      怎麼做。天丞公司、晶采公司是在同一個地方上班，生產
      的產品也一樣，由甲○○決定以天丞公司或晶采公司名義接
      單。晶采公司的存摺、印鑑章是由甲○○保管，我如果要去
      銀行領錢，甲○○會拿印鑑章及存摺給我等語（原審卷262-
      270頁）。由證人張秀菱上開證詞，可知晶采公司與天丞
      公司之員工、辦公地址、生產商品均相同，且晶采公司之
      業務、人事係由甲○○經營、管理，並由甲○○保管公司存摺
      、印章。
   2、證人即為晶采公司處理帳務之記帳士林OO於原審證述：我
      從晶采公司設立開始到108年7、8月間，為晶采公司處理
      帳務，是天丞公司甲○○出面委託我，請款也是跟甲○○接洽
      。晶采公司支出的錢，都是從天丞公司那邊轉帳過來，我
      會定期把晶采公司報表以電子郵件寄給天丞公司。因為天
      丞公司盈餘高，甲○○健保如果投保在天丞公司名下，保費
      會到最高額，我建議甲○○投保在晶采公司名下，就甲○○投
      保在晶采公司名下一事，我沒有跟乙○○聯絡過等語（原審
      卷271-276頁）。依證人林OO上開所述，足見晶采公司自
      設立起，相關稅務及帳務問題均由甲○○與記帳士聯絡處理
      並支付費用，且晶采公司所需支付之款項，亦係由天丞公
      司轉帳而來，益徵甲○○實際掌控晶采公司之營運。至證人
      林OO雖證述上訴人曾於108年7月15日以現金支付記帳費40
      00元，並索取晶采公司財務文件。惟當時上訴人與甲○○已
      因感情不睦屢有糾紛，上訴人並變更晶采公司印鑑章，及
      寄發存證信函要求甲○○返還晶采公司401報表、資產負債
      表等財務報告，有存證信函及公司登記案件進度資料可佐
      （原審卷59-63頁、199頁）。上訴人為晶采公司名義上之
      負責人，林OO應其要求交付晶采公司相關財務文件，不過
      係履行委任關係受任人之義務，尚不足據此認定上訴人為
      晶采公司實際負責人。
   3、證人即臺灣企銀竹南分行職員林OO於原審證稱：我負責放
      款業務，102年起與晶采公司有業務往來，晶采公司向我
      們銀行貸款都是由甲○○接洽，貸款額度、貸款利率等條件
      也是與甲○○聯繫，乙○○只有簽約時才會出現，申請貸款所
      需的買賣合約也是甲○○提出，財務報表我直接跟會計要，
      我去過晶采公司，在竹南鎮國昌街，那個地址是天丞公司
      ，晶采公司跟我接觸的人都是在天丞公司辦公室等語（原
      審卷277-282頁）。觀諸證人林OO前揭證詞，可見晶采公
      司向銀行申辦貸款，從提出申請、提供買賣合約到商議貸
      放金額、利息利率等，均由甲○○出面與銀行洽談，乙○○僅
      於簽約時出現，足認晶采公司之實際負責人應為甲○○，始
      能以晶采公司名義向銀行申辦貸款。
   4、綜據前述，晶采公司之資本額100萬元（原始資本額25萬
      元加上增資額75萬元）全數由被上訴人出資，該公司實際
      上亦係由被上訴人負責人甲○○經營、管理，是被上訴人主
      張其因與廠商業務往來所需，出資設立晶采公司，並與上
      訴人成立借名登記契約，約定由上訴人掛名擔任晶采公司
      負責人等情，應屬實在。上訴人雖辯稱甲○○為晶采公司員
      工，為晶采公司處理事務乃屬當然云云。惟甲○○係因天丞
      公司盈餘高，始改以晶采公司為投保單位投保健保一節，
      業據證人林OO證述如前，尚無從執此認定甲○○為晶采公司
      員工。上訴人雖又辯稱被上訴人向晶采公司承租門牌號碼
      苗栗縣○○鎮○○里0鄰00號之3建物，租期自104年5月1日至1
      14年4月30日，租金每月3萬5000元，兩造間顯非借名登記
      關係云云。經查，依晶采公司設於臺灣企銀帳戶存摺內頁
      所示（原審卷401-406頁），被上訴人固曾於108年9月10
      日、9月24日、10月23日、11月22日、12月23日、109年1
      月23日、2月21日各轉入7萬元，然在此之前均無按期轉入
      租金3萬5000元之情形。由被上訴人自上開租約訂立後，
      未按期支付晶采公司租賃期間之各期租金，堪認被上訴人
      與晶采公司間之前揭租約，應係為報稅扣繳目的所訂立，
      被上訴人始無庸實際支付租金，尚無從執該租約而為有利
      於上訴人之認定。
（三）被上訴人請求上訴人將晶采公司章程中，關於上訴人出資
      額100萬元之股東登記，變更為被上訴人名義，為有理由
      ：
 　1、按稱「借名登記」者，謂當事人約定一方將自己之財產以
      他方名義登記，而仍由自己管理、使用、處分，他方允就
      該財產為出名登記之契約，其成立側重於借名者與出名者
      間之信任關係，在性質上應與委任契約同視，倘其內容不
      違反強制、禁止規定或公序良俗者，應賦予無名契約之法
      律上效力，並類推適用民法委任之相關規定。
　 2、查晶采公司原始資本額25萬元及增資額75萬元，合計100
      萬元之資本總額全數由被上訴人出資，僅借用上訴人名義
      登記出資額，且晶采公司實際上係由被上訴人負責人甲○○
      經營、管理，業如前述，足見晶采公司資本總額100萬元
      係被上訴人以上訴人名義借名登記為股東，雙方間存有借
      名登記關係，應堪認定。茲因被上訴人已以本件起訴狀繕
      本之送達向上訴人為終止借名登記關係之意思表示（原審
      卷19、85頁），可認兩造間之借名登記關係業經被上訴人
      合法終止而消滅，上訴人仍登記為晶采公司之股東及登記
      出資額100萬元，即屬無法律上之原因而受利益。從而，
      被上訴人依不當得利之法律關係，請求上訴人將晶采公司
      章程中，關於上訴人出資額100萬元之股東登記，變更為
      被上訴人名義，即屬有據，應予准許。
六、綜上所述，被上訴人於本院變更起訴，依不當得利之法律關
    係，請求上訴人將晶采公司章程中，關於上訴人出資額100
    萬元之股東登記，變更為被上訴人名義，為有理由，應予准
    許。
七、本件事證已臻明確，兩造其餘攻擊防禦方法及所用之證據，
    經核均與判決結果不生影響，爰不逐一論述。
八、據上論結，本件被上訴人變更之訴為有理由，爰判決如主文
    。 
中　　華　　民　　國　　110 　年　　10　　月　　27　　日
                民事第八庭  審判長法　官  杭起鶴 
　　　　　　　　　　　      　　　法　官  黃裕仁 
　　　　　　　　　　　      　　　法　官  羅智文
正本係照原本作成。
不得上訴。
                                  書記官  林賢慧
　　　　　　　　　　　　　　　　　
中　　華　　民　　國　　110 　年　　10　　月　　27　　日